【裁判字號】    98,台上,1370
【裁判日期】    980319
【裁判案由】    傷害致人於死
【裁判全文】
最高法院刑事判決            九十八年度台上字第一三七○號
上  訴  人  甲○○
選任辯護人  宋重和律師
            吳臾夢律師
上列上訴人因傷害致人於死案件，不服台灣高等法院中華民國九
十八年一月八日第二審判決（九十七年度上訴字第四七九○號，
起訴案號：台灣台北地方法院檢察署九十七年度偵字第一一八○
二號），提起上訴，本院判決如下：
    主  文
原判決撤銷，發回台灣高等法院。
    理  由
本件原判決認定上訴人甲○○有其事實欄所載之犯行，因而撤銷
第一審判決，並變更檢察官所引應適用之法條，改判論處上訴人
傷害人之身體，因而致人於死罪刑，固非無見。
惟查：(一)、加重結果犯，以行為人對於加重結果之發生有預見之
可能，能預見而不預見者為要件，刑法第二百七十七條第二項前
段之傷害致人於死罪，係對於犯普通傷害罪致發生死亡結果所規
定之加重結果犯，依刑法第十七條規定，以行為人能預見其死亡
結果之發生為要件，所謂能預見乃指客觀情形而言，與主觀上有
預見之情形不同，若主觀上有預見，而結果之發生又不違背其本
意時，則屬間接故意殺人範圍。原判決事實認定：上訴人「『明
知』頭顱內部有極為脆弱腦部組織，為主控人體呼吸、心跳等維
繫生命必要條件之樞紐，以腳踏車大鎖（即Ｄ型大鎖）等具有相
當重量之鐵屬製品奮力猛擊頭部，將傷及頭顱內極為脆弱之腦部
組織，……竟以手緊握腳踏車大鎖握柄，使勁將腳踏車大鎖鎖頭
由上往下朝王均潭臉部正面猛力揮甩，致使王均潭因頭部受重擊
導致顱內出血、硬膜下及蜘蛛膜下血腫而不支倒地，……經緊急
送醫，終因外傷性雙側蜘蛛膜下腔出血併腦幹壓迫導致腦幹衰竭
死亡」（見原判決第一頁末行至第二頁第十四行）。理由並說明
：「頭顱內部有極為脆弱之腦部組織，為主控人體呼吸、心跳等
維繫生命必要條件之樞紐，以腳踏車大鎖等具有相當重量鐵屬製
品奮力猛擊頭部，將傷及頭顱內極為脆弱之腦部組織，客觀上足
以致人於死，為一般人所明知，被告為一成年男子，對此『應知
之甚明』，竟猶以手緊握腳踏車大鎖握柄，使勁將腳踏車大鎖鎖
頭由上往下朝王均潭臉部正面猛力揮甩，致使被害人因頭部受重
擊導致顱內出血、硬膜下及蜘蛛膜下血腫而不支倒地。……足見
被告（上訴人，下同）當時用力之猛、下手之重。……益徵被告
『知悉』頭顱內部有極為脆弱之腦部組織，為主控人體呼吸、心
跳等維繫生命必要條件之樞紐，以腳踏車大鎖等具有相當重量之
鐵屬製品奮力猛擊頭部，將傷及頭顱內極為脆弱之腦部組織，客
觀上得以預見該行為足以致人於死，被告猶『執意』持腳踏車大
鎖猛力重擊被害人頭部，終至被害人因外傷性雙側蜘蛛膜下腔出
血併腦幹壓迫導致腦幹衰竭死亡」云云（見原判決第六頁第二十
七行至第七頁第二十一行）。依其論述，似認為上訴人「明知」
頭顱為維繫生命必要條件之樞紐，而以質地堅硬厚實之鐵製Ｄ型
大鎖用力猛擊人之頭部，將傷及頭顱內極為脆弱之腦部組織，客
觀上足以致人於死，上訴人為成年人「應知之甚明」，猶「執意
」為之，且用力之猛、下手之重，終至被害人因外傷性雙側蜘蛛
膜下腔出血併腦幹壓迫導致腦幹衰竭死亡。如果無訛，上訴人既
「明知」上情，而仍「執意」為之，且用力甚猛、下手甚重，終
至被害人傷重死亡。於此情形，上訴人對於加重結果之發生，其
主觀上能否謂為無預見，即有研求餘地。原審未予分辨、釐清，
即逕謂上訴人主觀上未預見（見原判決第二頁第四行、第七頁第
三行至第四行），自嫌率斷，且與其事實之認定及理由之說明，
不相適合，而無從為適用法律之依據。(二)、刑法第二百七十七條
第二項前段之傷害致人於死罪，就其基本犯罪（傷害）而言，為
故意犯，就其加重結果（致人於死）而言，則為過失犯。換言之
，該罪不發生基於「傷害致人於死」之犯意，而犯本罪之問題。
原判決理由謂：「苟被告無『傷害致死』犯意，豈會於被害人已
將高爾夫球桿放回腳踏車上，雙手推扶腳踏車欲離開現場時，猶
趁其不備，持腳踏車大鎖猛力重擊被害人頭部，直至被害人不支
倒地始行罷手？益徵被告知悉頭顱內部有極為脆弱之腦部組織，
為主控人體呼吸、心跳等維繫生命必要條件之樞紐，以腳踏車大
鎖等具有相當重量之鐵屬製品奮力猛擊頭部，將傷及頭顱內極為
脆弱之腦部組織，……被告猶執意持腳踏車大鎖猛力重擊被害人
頭部，終至被害人因外傷性雙側蜘蛛膜下腔出血併腦幹壓迫導致
腦幹衰竭死亡」云云（見原判決第七頁第十二行至第二十一行）
。似認為上訴人係基於「傷害致人於死」之犯意，而為本件犯罪
，其理由之論述，亦有未合。(三)、證據雖已調查而其內容尚未明
瞭者，即與未經調查無異，如遽行判決，仍屬應於審判期日調查
之證據而未予調查。原判決事實認定，上訴人以「腳踏車大鎖鎖
頭由上往下朝王均潭臉部正面猛力揮甩」，理由亦為相同之說明
（見原判決第二頁第七行至第八行、第四頁第十一行至第十二行
、第十九行至第二十行、第五頁第十六行至第十七行、第六頁第
七行、第十一行至第十二行、第七頁第一行至第二行、第十行、
第八頁第十五行）。惟依法務部法醫研究所解剖鑑定結果，被害
人「頭部鈍傷，二側顳頂部」、「顱骨骨折，二側顳骨」（見相
驗卷第一○二頁），原判決理由亦記載「顱底有骨折，見於二側
顳骨」（見原判決第五頁第十二行）。另依上訴人及目擊證人吳
文正、趙勝雄所供，當時上訴人係以扣案之Ｄ型大鎖，揮擊被害
人之臉部近鼻梁處一下（見相驗卷第七頁、第十三頁、第二十四
頁，偵查卷第五十頁，第一審卷第七十三頁、第七十五頁正面、
背面、第七十六頁背面、第八十一頁背面）。依其情形，以Ｄ型
大鎖揮擊「臉部正面」一下，是否會造成「二側顳骨」骨折？尚
未明瞭。原審未向鑑定機關查明，即逕認被害人之「二側顳骨」
骨折，係上訴人持「大鎖鎖頭朝被害人臉部正面猛力揮甩」所致
（見原判決第五頁第十二行至第十七行），亦嫌速斷。以上或為
上訴意旨指摘所及，或為本院得依職權調查之事項，應認原判決
有撤銷發回更審之原因。
據上論結，應依刑事訴訟法第三百九十七條、第四百零一條，判
決如主文。
中    華    民    國  九十八  年    三    月   十九   日
                      最高法院刑事第六庭
                          審判長法官  謝  俊  雄
                                法官  陳  世  雄
                                法官  魏  新  和
                                法官  吳  信  銘
                                法官  徐  文  亮
      本件正本證明與原本無異
                                      書  記  官
中    華    民    國  九十八  年    三    月  二十三  日
                                                      K


司法院資訊處製作；財團法人民間司法改革基金會備份。
